【裁判字號】    96,上易,3032
【裁判日期】    970131
【裁判案由】    詐欺
【裁判全文】
臺灣高等法院刑事判決                96年度上易字第3032號
上  訴  人  臺灣板橋地方法院檢察署檢察官
被      告  丙○○
上列上訴人因被告詐欺案件，不服臺灣板橋地方法院96年度易字
第1637號，中華民國96年8月31日第一審判決（起訴案號：臺灣
板橋地方法院檢察署95年度偵字第20576號），提起上訴，本院
判決如下：
    主  文
上訴駁回。
    理  由
一、公訴意旨以：被告乙○○（另案審理）與真實姓名年籍不詳
    、綽號「阿平」之成年女子（下稱「阿平」）共同意圖為自
    己不法之所有，基於詐欺之犯意聯絡，於民國九十四年九月
    間，乙○○將其所有在華南商業銀行建成分行所開立、帳號
    000000000000之帳戶，提供予「阿平」作為詐欺所得匯款之
    用，並負責為「阿平」提領款項。而被告丙○○亦雖預見將
    自己之金融帳戶提供他人使用可能幫助他人從事財產犯罪，
    竟不違背其本意，基於幫助他人從事財產犯罪之犯意，於同
    年九月間，將其所有在土地商業銀行基隆分行所開立、帳號
    為000000000000之帳戶及在國泰世華商業銀行建國分行所開
    立、帳號為00000000000之帳戶，提供予「阿平」作為詐欺
    所得匯款之用。嗣「阿平」所屬之詐騙集團成員於九十五年
    八月二十九日十三時許，撥打電話向李素貞詐稱其金融卡遭
    冒用，需監控其帳戶，並要求其辦理網路跨行轉帳作業，使
    甲○○陷於錯誤，而匯款新臺幣271,000元至陳慶龍在中華
    郵政股份有限公司板橋中正路郵局所開立、帳號為00000000
    000000之帳戶中（陳慶龍涉犯幫助詐欺罪嫌部分，另行飭警
    追查中），再經詐騙集團成員將前揭款項轉匯至乙○○所有
    之上開帳戶內。嗣乙○○於同年八月三十日十一時三十分許
    ，在臺北縣三重市○○路1號華南商業銀行三重分行內，欲
    提領前揭款項時，為該行行員蘇玲慧發現前揭帳戶為警示帳
    戶而報警處理，經警當場扣得乙○○所有華南商業銀行帳戶
    之存摺1本、印章1枚、丙○○所有土地商業銀行帳戶之存摺
    一本、印章一枚、提款卡一張，並經警於同日十八時四十五
    分許，在臺北縣三重市○○路○段87巷23號4樓，扣得乙○○
    所有華南商業銀行帳戶之存摺一本、提款卡一張、丙○○所
    有土地商業銀行帳戶、國泰世華商業銀行帳戶之存摺各一本
    、銀行匯款單三十張、傳真及匯款指示帳戶表15張、帳目表
    及日期單三張。因認被告丙○○涉犯刑法第三十條第一項、
    第三百三十九條第一項之幫助詐欺罪嫌等語。
二、按犯罪事實應依證據認定之，無證據不得認定犯罪事實；又
    不能證明被告犯罪者，應諭知無罪之判決，刑事訴訟法第一
    百五十四條第二項、第三百零一條第一項前段分別定有明文
    。次按，所謂證據，係指直接間接足以證明犯罪行為之一切
    證人、證物而言；且事實之認定，應憑證據，如未能發現相
    當證據，或證據不足以證明，自不能以推測或擬制之方法，
    以為裁判基礎，最高法院三十年上字第一二八號、四十年臺
    上字第八六號判例均可資參考。復按，認定不利於被告之事
    實，須依積極證據，苟積極證據不足為不利於被告事實之認
    定時，即應為有利於被告之認定，更不必有何有利之證據，
    最高法院三十年上字第八一六號判例意旨可資參照。
三、查被告丙○○於偵查中固承認於上開時、地將其所有之上開
    銀行帳戶存摺、印章、提款卡等物提供給「阿平」使用之事
    實（詳偵查卷第158 、186頁）。經查：
  (一)被告丙○○提供上開其所有之二家銀行帳戶予綽號「阿平」
    之人之事實，業據被告於偵查中供認不諱（詳上開偵訊筆錄
    ），且有上揭帳戶之存摺、金融卡、印章扣案可證及國泰世
    華商業銀行九十五年十二月二十五國世建國字第0080號函
    暨檢附丙○○上開帳戶開戶資料附卷可參，此部分事實應堪
    確認。
  (二)被告丙○○之上揭存摺係在另案被告乙○○至華南銀行三重
    分行提領詐騙所得時為警查獲，而另案被告乙○○及「阿平
    」所屬之詐欺集團，以詐欺方式詐騙案外人李素貞，致其將
    遭詐騙之款項271000元先匯入案外人陳慶龍（其所涉犯幫助
    詐欺罪部分，檢察官另案偵查中）之中華郵政股份有限公司
    板橋中正路郵局之帳戶內，再經詐騙集團成員將該款項轉匯
    至另案被告乙○○所有之上開帳戶內之事實，固據李素貞於
    警詢中指述綦詳，且有李素貞之匯款資料附卷可稽，被告乙
    ○○及「阿平」所屬詐欺集團之前揭詐欺犯行，固堪認定，
    惟上揭詐欺犯行皆未使用被告丙○○所提供之帳戶一節，亦
    堪認定。
  (三)本案首應審酌者，乃被告丙○○提供帳戶之幫助行為與正犯
    之詐欺行為，是否有因果關係：
  1.按刑法上之幫助犯，以正犯已經犯罪為構成要件，故幫助犯
    無獨立性，如無他人犯罪行為之存在，幫助犯即無由成立，
    此有最高法院六十年台上字第二一五九號判例可資參照，此
    乃幫助犯之從屬性使然。再者，幫助人提供人之幫助行為，
    對於正犯實行本罪之犯行及結果，是否需存有因果關係，始
    能成立幫助犯乙節，應採肯定見解。亦即幫助行為必須對於
    犯罪流程產生實際上（或係精神或係物質）之影響，有所因
    果貢獻，才能歸責給幫助犯，如果正犯根本未使用幫助犯給
    予之物質助力，而該物質助力也未對正犯犯行提供任何精神
    幫助，則對正犯犯行及犯罪結果皆欠缺因果貢獻之幫助行為
    ，仍不能論以幫助犯。
  2.經查，被告丙○○固有將上開帳戶提供予真實姓名年籍不詳
    綽號「阿平」之成年男子使用，任由該男子所屬之詐欺集團
    使用，惟上開被害人因詐欺而匯入款項之帳戶，皆非被告丙
    ○○所提供之上開帳戶，業據說明如前，是「阿平」所屬詐
    欺集團並未使用被告丙○○上開帳戶以遂行其等之詐欺犯行
    ，準此，被告丙○○提供上開帳戶之幫助行為與「阿平」所
    屬詐欺集團之詐欺行為尚欠因果關係，揆諸上揭說明，被告
    丙○○提供上開帳戶之行為，尚難論以刑法第三十條之幫助
    犯。
四、綜上所述，本院綜合卷證資料，被告丙○○之上開銀行帳戶
    既未經詐欺案之被害人匯入或轉帳受詐騙金額，即被告丙○
    ○所欲幫助之正犯即詐欺集團並未利用其帳戶實施詐欺之犯
    罪，則被告丙○○即無由成立詐欺罪之幫助犯。此外，復查
    無其他積極證據足資證明被告丙○○有何公訴人所指之幫助
    詐欺犯行，既不能證明被告丙○○犯罪，依法應為無罪之諭
    知。
五、原審以無積極證據足資證明被告丙○○有公訴意旨所指之犯
    行，而諭知無罪之判決，經核並無不合。檢察官上訴意旨被
    告於偵查中自承將存摺、印章及金融卡等物，提供予綽號「
    阿平」之人使用，足認對於「阿平」以該帳戶作為詐財工具
    等犯行，應有認識，顯屬幫助之行為等語。惟查：
  (一)按為貫徹無罪推定原則，檢察官對於被告之犯罪事實，應負
    實質舉證責任。刑事訴訟法修正後第一百六十一條（下稱本
    法第一百六十一條）第一項規定「檢察官就被告犯罪事實，
    應負舉證責任，並指出證明之方法」，明訂檢察官舉證責任
    之內涵，除應盡「提出證據」之形式舉證責任（參照本法修
    正前增訂第一百六十三條之立法理由謂「如認檢察官有舉證
    責任，但其舉證，仍以使法院得有合理的可疑之程度為已足
    ，如檢察官提出之證據，已足使法院得有合理的可疑，其形
    式的舉證責任已盡．．．」）外，尚應「指出其證明之方法
    」，用以說服法院，使法官「確信」被告犯罪構成事實之存
    在。此「指出其證明之方法」，應包括指出調查之途徑，與
    待證事實之關聯及證據之證明力等事項。同條第二、三、四
    項，乃新增法院對起訴之審查機制及裁定駁回起訴之效力，
    以有效督促檢察官善盡實質舉證責任，藉免濫行起訴。刑事
    訴訟法修正後第一百六十三條（下稱本法第一百六十三條）
    釐訂法院與檢察官調查證據責任之分際，一方面揭櫫當事人
    調查證據主導權之大原則，並充分保障當事人於調查證據時
    ，訊問證人、鑑定人或被告之權利（同條第一項）；另一方
    面例外規定法院「得」及「應」依職權調查證據之補充性，
    必待當事人舉證不足時，法院始自動依職權介入調查，以發
    見真實（同條第二項）；再增訂法院依職權調查證據前，應
    踐行令當事人陳述意見之程序（同條第三項），以貫徹尊重
    當事人查證之主導意見，確保法院補充介入之超然、中立。
  (二)又按刑法上之預備犯，係以已否著手於犯罪行為之實行為判
    斷標準。所謂已著手於犯罪行為之實行，係指對於構成犯罪
    要件之行為，已開始實行者而言，若於著手此項要件行為以
    前之準備行動，係屬預備行為（最高法院95年台上字第4608
    號判決意旨參照）。查被告丙○○之上開銀行帳戶既未遭詐
    欺集團詐欺之被害人匯入或轉帳受詐騙金額，即被告丙○○
    所欲幫助之正犯即詐欺集團並未利用其帳戶實施詐欺之犯罪
    ，則被告丙○○即無由成立詐欺罪之幫助犯等情，已詳如前
    述，且縱認被告確有提供上開銀行帳戶供「阿平」等作為詐
    欺所得匯款之用，然此應僅係預備將來供「阿平」等詐騙集
    團再行詐騙他人匯入或轉帳受詐騙金額而已，尚難認被告已
    幫助他人著手犯罪構成要件行為之實行，其提供帳戶之行為
    應僅屬預備行為，而詐欺罪並無處罰預備犯之規定，是被告
    前開行為自無由成立詐欺罪之幫助犯可言。而證據之取捨與
    證據之證明力如何，均屬事實審法院得自由裁量、判斷之職
    權，茍其此項裁量、判斷，並不悖乎通常一般人日常生活經
    驗之定則或論理法則，又於判決內論敘其何以作此判斷之心
    證理由者，即不得任意指摘其為違法。茲原判決已詳敘就卷
    內證據調查之結果，而為綜合判斷、取捨，認公訴人所提證
    據均不足證明被告有公訴人所指之犯行，其得心證的理由已
    說明甚詳，且所為論斷從形式上觀察，亦難認有違背經驗法
    則、論理法則，或有其他違背法令之情形，自不容任意指為
    違法。公訴人提起上訴，仍執前開情詞而為爭執，並對於原
    審取捨證據及判斷其證明力職權之適法行使，仍持己見為不
    同之評價，而砌詞指摘原判決不當，自難認有理由，應予以
    駁回。
據上論斷，應依刑事訴訟法第368條，判決如主文。
本案經檢察官呂光華到庭執行職務。
中    華    民    國    97    年    1     月    31    日
                  刑事第九庭審判長法  官  劉景星
                                  法  官  周盈文
                                  法  官  吳啟民
以上正本證明與原本無異。
不得上訴。
                                  書記官  江采廷
中    華    民    國    97    年    1     月    31    日


司法院資訊處製作；財團法人民間司法改革基金會備份。
